臺灣臺北地方法院民事判決
110年度勞訴字第242號
原      告  江正發  
            林治銘  
            李春福  
            黃琳雄  
            藍蔚榮  
            徐秋紅  
            吳上平  
            吳子平  

共      同
訴訟代理人  葉錦郎律師
被      告  台灣電力股份有限公司

法定代理人  楊偉甫  
訴訟代理人  趙偉程律師
上列當事人間請求給付退休金差額事件，本院於民國110年10月7
日言詞辯論終結，判決如下：
    主  文
一、被告應給付原告各如附表一「請求金額」欄所示之金額，及
    各自附表一「利息起算日」欄所示日期起至清償日止，按週
    年利率5%計算之利息。
二、訴訟費用由被告負擔。
三、本判決第一項得假執行。但被告如各以附表一「免為假執行
    供擔保金額」欄所示金額分別為原告預供擔保後，得免為假
    執行。
    事實及理由
壹、程序方面： 
    按不變更訴訟標的，而補充或更正事實上或法律上之陳述者
    ，非為訴之變更或追加，民事訴訟法第256條亦有明文。本
    件原告於民國110年9月17日以民事陳述狀將起訴時提出之附
    表（本院卷第17頁）變更為如附表二，惟其所為變更僅係：
    ⒈更正原附表「服務年資起算日期」欄中關於原告林治銘、
    李春福、黃琳雄、藍蔚榮及原告徐秋紅、吳上平、吳子平（
    下稱原告徐秋紅等3人）之被繼承人吳進益（下稱吳進益）
    等人之起算日期；⒉更正原附表「退休金基數（個）」欄位
    名稱為「結清/退休金基數（個）」；⒊更正原附表「平均夜
    點費」欄中關於吳進益之「結清前6個月」、「結清前12個
    月」子項名稱為「結清前3個月」、「結清前6個月」，核均
    無涉訴之變更或追加，而更正事實上之陳述，核先敘明。
貳、實體方面：
一、原告主張： 
　㈠原告江正發、林治銘、李春福、黃琳雄（下合稱原告江正發
    等4人）及原告藍蔚榮、吳進益，分別自附表二「服務年資
    起算日期」欄所示日期起受僱於被告台北供電區營運處。原
    告江正發等4人為電機工程監，為被告派用人員，屬勞動基
    準法（下稱勞基法）第84條之「公務員兼具勞工身分者」，
    依勞基法第84條之2規定，其4人之退休事項應適用公務員法
    令。而經濟部依其權限或職權為規範所屬事業機構人員之退
    休、撫卹及資遣等事項所訂定之「經濟所屬事業人員退休退
    休撫卹及資遣辦法」（下稱退撫辦法），屬勞基法第84條所
    規定之公務員法令，故原告江正發等4人之退休金給與標準
    應依退撫辦法第9條規定辦理。另原告藍蔚榮、吳進益為電
    機運轉員，為被告僱用人員，屬勞基法之勞工，其等之退休
    金給與，依勞基法第84條之2規定，依其工作年資於勞基法7
    3年8月1日施行前後，應分別依廢止前臺灣省工廠工人退休
    規則（下稱工廠工人退休規則）第9條第1款與勞基法第55條
    第1項之規定計算之。又依退撫辦法第3條規定平均工資依勞
    基法有關規定辦理，是原告江正發等4人及原告藍蔚榮、吳
    進益之平均工資均應依勞基法有關規定辦理。
　㈡原告江正發等4人及原告藍蔚榮、吳進益受僱期間，被告係採
    全天候24小時，按日班、小夜班及大夜班之三班制輪流作業
    ，日班為上午8時至下午4時；小夜班為下午4時至深夜12時
    ；大夜班為深夜12時至翌日上午8時，各班工作性質均相同
    ，僅服勤時間不同。被告均按原告輪值大、小夜班而分別發
    給新臺幣（下同）400元、250元夜點費（下稱系爭夜點費）
    ，並由實際到班輪值大、小夜班之人員領取，若有調職代班
    或請假，則歸代班人領取，顯與勞工提供勞務行為有對價關
    係，且為原告於固定常態工作中可得支領之給與，此與一般
    公司為應付臨時性之業務需求，偶一為之的情形有別，乃屬
    經常性給付，應為平均工資之一部。詎被告於核發原告江正
    發等4人之退休金，及與原告藍蔚榮及吳進益合意結清舊制
    年資退休金時，未將系爭夜點費納入平均工資計算，致原告
    等人退休金短少，自應予補發。又，原告江正發等4人及原
    告藍蔚榮、吳進益於勞基法施行前後之退休金基數及平均夜
    點費等各如附表二「結清/退休金基數（個）」、「平均夜
    點費」欄所示，爰依退撫辦法第3條、第9條，及勞基法第84
    條之2、第55條第1項第1款、工廠工人退休規則第9條第1款
    規定，請求被告給付原告各如附表二「應補發金額」欄所示
    之金額，並各自附表二「利息起算日」欄所示之日期起負給
    付遲延責任。
　㈢原告藍蔚榮、吳進益雖曾與被告簽署年資結清協議書，惟依
    勞工退休金條例（下稱勞退條例）第11條3項規定，舊制年
    資結清，勞雇雙方約定不得低於勞基法第55條及第84條之2
    規定之給與標準，故被告應依據上開規定計給原告藍蔚榮、
    吳進益舊制年資結清之退休金。原告藍蔚榮、吳進益所簽署
    之結清協議書第2條系爭夜點費不列入平均工資之約定，違
    反勞基法第2條第3款明訂工資範疇之強制規定，亦與年資結
    清協議書第1條、勞退條例第11條第3項規定不符，應為無效
    ；且該協議書為被告單方製作之定型化契約，勞工無從反對
    或拒絕，縱使反對也無法改變被告此一決定，勞工若欲領取
    退休金以維持生計，只得在協議書上簽名，對協議書內容無
    商議餘地，勞工一旦簽署，即喪失系爭夜點費本可請求之退
    休金權益，對毫無商議能力之勞工而言，顯失公平，依民法
    第247條之1規定，協議亦屬無效。
　㈣吳進益退休後於110年4月15日過世，遺有配偶即原告徐秋紅
    、子女即原告吳上平、吳子平等3人，是以上被告應給付予
    吳進益之應補發金額欄所示金額，依法應由原告徐秋紅等3
    人繼承取得。
　㈤聲明：被告應分別給付原告如附表「應補發金額」欄所示之
    金額，及各自附表「利息起算日」欄所示之日起至清償日止
    ，按週年利率5%計算之利息。　
二、被告則以：
　㈠原告江正發等4人為派用人員，均屆齡退休而領取退休金。又
    其等4人係屬勞基法第84條所規定之「公務員兼具勞工身分
    者」，被告工作規則第72條明定公務員兼具勞工身分人員之
    退休，依退撫辦法及有關規定辦理，是其等4人退休自應依
    退撫辦法及其作業手冊辦理。而退撫辦法作業手冊所訂平均
    工資之範疇既無系爭夜點費，且經濟部之函文亦明確揭示系
    爭夜點費不得列入平均工資，其等4人自不得請求被告給付
    將系爭夜點費列入平均工資計算之退休金差額。再者，本件
    屬退休金爭議，退休事項並非勞基法第84條但書及勞基法施
    行細則第50條後段規定之「其他所定勞動條件」，並無勞基
    法之適用。另退撫辦法第3條、第9條規定，僅係著重在採用
    勞基法之「基數」與「基數」如何計算等制度，並無派用人
    員之退休應依勞基法規定辦理之意。又，80年2月8日起修訂
    公布之退撫辦法第3條及第6條，旨在廢除此前相關員工退休
    時所適用之「保留年資加乘結算」及「公提儲金百分比」等
    制度，並改採勞基法之「基數」與其如何計算等制度，而非
    使經濟部所屬事業機構之人員退休均應依勞基法規定辦理之
    意，其等4人自無從據此主張應依勞基法規定計算其平均工
    資及退休金差額。
　㈡原告藍蔚榮、吳進益等2人為勞退條例施行後選擇適用勞退新
    制之僱用人員，台灣電力工會等單位向被告及經濟部爭取依
    勞退條例第11、13條規定結清舊制年資多年，終在其等填具
    「年資結清意願調查表」下，由被告與其等2人於108年12月
    間分別簽訂年資結清協議書，其中第2條後段即約定系爭夜
    點費非在結清舊制年資退休金之平均工資計算範圍內。被告
    隨即於109年7月1日依勞退條例第11、13條等規定，以不低
    於勞基法所定給與標準與其等結清舊制年資。而選擇適用勞
    退新制結清舊制年資退休金，可提前支領退休金及其利息，
    倘將結清舊制年資退休金移至勞退新制個人專戶，依勞退條
    例施行細則第12條規定除合併計算年資、退休後支領新制月
    退休金外，上開結清款項亦有保證收益，倘再超過保證收益
    將可分配至勞工個人專戶，即便未移入亦可因個人投資獲得
    相對應之報酬，顯對勞方即原告有利。協議書相關內容雖經
    濟部有某種程度之掌握，惟原告藍蔚榮、吳進益等2人，係
    基於自由意志而做出對己有利之選擇，而與被告簽訂年資結
    清協議書，應受其拘束，應無顯失公平之情，是年資結清協
    議書第2條約款並無民法第247條之1規定之適用。
　㈢系爭夜點費之發放制度自日治時期即已設立，其沿革係為支
    給值夜班人員餐食，原係以發放食品方式為之，嗣為免去發
    放食品須檢附收據報銷等手續之煩，始於64年6月起改以發
    放現款方式代之，其性質屬單方恩惠性給與之福利措施，並
    非值班人員提供勞務之對價。又，從系爭夜點費係按輪值次
    數1個月結算1次，並非每月固定支付一定金額，與一般津貼
    於每月固定支付一定金額有別，且輪值2小時、4小時或8小
    時均僅報支1次夜點費，不因工作時間延長而有所增加，亦
    不論值班者職級、薪給數額、工作內容等差異，一律支給相
    同數額，益徵系爭夜點費確係恩惠性給與非勞務對價。再者
    ，原告明知工作內容係於運轉值班部門擔任4班3值之輪值工
    作，不可能因被告不為夜點費給付即拒絕提供夜班之輪值工
    作，故系爭夜點費顯無對待給付關係。此外，74年2月27日
    公布之勞基法施行細則第10條第9款明文將夜點費排除於勞
    基法第2條第3款所定其他任何名義之經常性給與範疇，該規
    定於94年6月14日始予刪除，參照其刪除理由，前行政院勞
    工委員會（自103年2月17日改制為勞動部，下稱勞委會）係
    鑒於事業單位迭有將「輪班津貼」或「夜勤津貼」等具有工
    資性質之給付，以「夜點費」或「誤餐費」名義發放，減輕
    雇主日後平均工資之給付責任，認實有欠妥，故予修正刪除
    ，並明示嗣後有關夜點費及誤餐費是否為工資，應依勞基法
    第2條第3款規定及上開原則個案認定之，足徵系爭夜點費性
    質上為餐食、點心費之福利措施，非為工作給付之對價，自
    非工資、平均工資之範疇，不應計入退休金之計算。
　㈣依國營事業管理辦法（下稱國管法）第14條、第33條規定，
    被告實施單一薪給制，所屬人員工資性質給與之認定，均係
    依行政院及經濟部相關規定辦理，系爭夜點費自始即係恩惠
    性、獎勵性之單方額外給與，非屬工資，亦非經濟部頒布之
    經濟部所屬事業人員退休撫卹及資遣辦法（下稱退撫辦法）
    規定得列計平均工資之項目，退撫辦法作業手冊對於平均工
    資列入計算之項目，已明確規定：「計算平均工資之經常性
    給與：目前各機構人員之（薪）工資，除單一薪給、延長工
    作時間工資（超時工作報酬、加班費均屬之，以下同）及經
    本部核定准併入平均工資計算之經常性給與者（如附件貳之
    一），其餘項目不予列入平均工資計算，如確認應列入平均
    工資者應詳述理由，報經本部核可後始得併計」等語，而系
    爭夜點費並未符合上開範圍，且未經經濟部核定准予列入，
    自不得列入平均工資計算，況經濟部96年5月17日經營字第0
    9602605480號函亦重申「初、深夜點心費」係屬體恤、慰勞
    及鼓勵員工性質，而不得列入平均工資計算之項目。
　㈤縱認系爭夜點費屬工資之一部，依勞基法第84條之2規定，原
    告於勞基法施行前之年資，關於退休金之平均工資計算，應
    依當時之相關規定，而94年6月14日以前勞基法施行細則明
    文將夜點費排除於工資範疇，故原告於勞基法施行前有關退
    休金之計算，自不應包括系爭夜點費，至多僅在勞基法施行
    後之年資始得列入，且依系爭夜點費之結構，亦僅應以「加
    發部分」為限列入平均工資計算退休金（亦即初夜點心費每
    次175元、深夜點心費每次250元）。以原告退休前或合意結
    清領取輪班人員加發初夜點心費175元及輪班人員加發深夜
    點心費250元之數額計算，原告等主張之退休金或舊制結清
    退休金差額應降至被告110年9月8日民事答辯㈠狀之附表1所
    示算法一（縱認系爭夜點費具工資性質，應以加發部分為限
    始得列入平均工資計算退休金，即加發初夜點心費每次175
    元、加發深夜點心費每次250元）、算法二（即系爭夜點費
    於勞基法施行前非工資，縱認於勞基法施行後屬工資之一部
    ，亦應自勞基法施行後始計入平均工資計算退休金）、算法
    三（即縱認加發初夜點心費175元、加發深夜點心費250元部
    分具工資性質，亦應自勞基法施行後始列入平均工資計算退
    休金）之金額，其中以算法三所示之舊制結清退休金差額最
    為可採。
　㈥聲明：⒈原告之訴駁回；⒉如受不利判決，願供擔保請准宣告
    免為假執行。　　　　　　　
三、兩造不爭執事項：　　
　㈠原告江正發等4人均曾任職於被告，為被告臺北供電區營運處
    員工，擔任電機工程監，屬勞基法第84條規定之公務員兼具
    勞工身分者，其等4人之退休事項應適用公務員法令，所適
    用之法令為退撫辦法。另原告藍蔚榮、吳進益均為僱用人員
    ，屬純勞工身分，其2人之退休事項，應依其工作年資於勞
    基法73年8月1日施行前後，分別依工廠工人退休規則第9條
    第1款與勞基法第55條第1項之規定。
　㈡原告江正發等4人及原告藍蔚榮、吳進益任職起始日、退休日
    、舊制年資結清日，及結清/退休金基數等各如附表二「服
    務年資起算日期」、「退休、舊級年資結清日期」、「結清
    /退休金基數（個）」欄所示。
　㈢原告江正發等4人及原告藍蔚榮、吳進益退休前或結清前3個
    月、6個月領取之夜點費之平均金額如附表二「平均夜點費
    」欄所示。
　㈣被告係採24小時全天連續作業，分為日班、小夜班、大夜班
    輪班作業，各班工作性質相同、服勤時間不同，原告等人之
    工作均需輪班。
　㈤被告發給之系爭夜點費係由實際到班輪值之人員領取，若有
    調職代班或請假，則歸實際代班人領取，且夜點費金額分為
    小夜班250元（即初夜點心費）、大夜班400元（即深夜點心
    費）。　　　　
四、本院之判斷：
    原告主張被告於核發伊等退休金或結清舊制年資時，均未將
    系爭夜點費納入平均工資計算，爰分別依退撫辦法第3條、
    第9條，及勞基法第84條之2、第55條第1項第1款、工廠工人
    退休規則第9條第1款規定，請求被告給付原告各如附表二「
    應補發金額」欄所示之金額，及各自附表二「利息起算日」
    之日起至清償日止，按週年利率5%計算之利息等語，為被告
    所否認，並以前詞置辯，是本件爭點為：㈠系爭夜點費是否
    屬於工資？應否納入平均工資計算?㈡原告藍蔚榮、吳進益等
    2人與被告間之年資結清協議書第2條約定是否無效？㈢原告
    請求被告各給付如附表二「應補發金額」欄所示之金額，及
    各自附表二「利息起算日」欄所示之日起算之法定遲延利息
    ，有無理由？茲分述如下：
　㈠系爭夜點費是否屬於工資？應否納入平均工資計算?
　⒈兩造不爭執被告為經濟部所屬之國營事業機構，原告江正發
    等4人均為被告之派用人員，屬勞基法第84條規定之公務員
    兼具勞工身分者，其等4人之退休事項，依勞基法法第84條
    規定，應適用經濟部所訂定之退撫辦法（見不爭執事項㈠）
    。而退撫辦法第3條規定：「本辦法所稱基數，指計算事由
    發生時一個月平均工資。平均工資依勞動基準法有關規定辦
    理。」、第9條規定：「各機構人員退休金給與標準如下：
    一、派用人員：按其在勞基法施行前後之工作年資，分別依
    臺灣省工廠工人退休規則及勞基法之規定計算。其在十五年
    以內之工作年資，每滿一年給與兩個基數；超過十五年之工
    作年資，在勞基法施行前者，每滿一年給與半個基數，最高
    給與三十五個基數，超過之工作年資不予計算，在勞基法施
    行後者，每滿一年給與一個基數。其剩餘年資未滿半年者，
    以半年計，滿半年者，以一年計。但其在勞基法施行前後之
    工作年資，合計退休金最高給與四十五個基數為限。」（見
    本院卷第28-29頁）。職是，原告江正發等4人雖屬派用人員
    而具公務員兼勞工身分，就其等退休事項應適用退撫辦法規
    定，而非可依勞基法或工廠工人退休規則而為請求，然退撫
    辦法第3條既規定如上，則關於原告江正發等4人退休基數之
    平均工資計算，仍應依勞基法之有關規定。換言之，關於「
    工資」之定義及「平均工資」之計算，亦應依勞基法之規定
    判斷及計算之。
　⒉勞基法第2條第3款規定：「工資：謂勞工因工作而獲得之報
    酬；包括工資、薪金及按計時、計日、計月、計件以現金或
    實物等方式給付之獎金、津貼及其他任何名義之經常性給與
    均屬之」；第4款規定：「平均工資：指計算事由發生之當
    日前六個月內所得工資總額除以該期間之總日數所得之金額
    。…」。而所謂「因工作而獲得之報酬」者，係指符合「勞
    務對價性」而言；另所謂「經常性之給與」者，係指在一般
    情形下經常可以領得之給付。判斷某項給付是否具「勞務對
    價性」及「給與經常性」，應依一般社會之通常觀念為之，
    其給付名稱為何，尚非所問。是以雇主依勞動契約、工作規
    則或團體協約之約定，對勞工提供之勞務反覆應為之給與，
    乃雇主在訂立勞動契約或制定工作規則或簽立團體協約前已
    經評量之勞動成本，無論其名義為何？如在制度上通常屬勞
    工提供勞務，並在時間上可經常性取得之對價（報酬），即
    具工資之性質而應納入平均工資之計算基礎（最高法院100
    年度台上字第801號判決意旨參照）。故系爭夜點費是否為
    工資之一部分，自應以該費用是否為勞工給付勞務之對價，
    且屬經常性給與為判斷依據。
　⒊被告係採24小時全天連續作業，分為日班、小夜班、大夜班
    輪班作業，各班工作性質相同、服勤時間不同，原告等人之
    工作均需輪班。被告發給之系爭夜點費係由實際到班輪值之
    人員領取，若有調職代班或請假，則歸實際代班人領取，且
    夜點費金額分為小夜班250元（即初夜點心費）、大夜班400
    元（即深夜點心費）等節，業如不爭執事項㈣、㈤所載，可知
    系爭夜點費金額固定，並不因員工之工作內容、經驗、學歷
    、技能、年資、級職、勞心勞力之程度而有差別，並以實際
    參與輪班工作者始得領取，足見原告等人在職期間輪值大、
    小夜班已具有常態性，與一般公司行號應付臨時性之業務需
    求，偶而為之者有間，故系爭夜點費並非為應付臨時性之業
    務需求而偶爾發放之款項，乃係在特定工作條件下，所形成
    固定常態工作中可取得之給與，顯在制度上具有經常性。再
    者，夜間工作因違反人體正常生理時鐘運作，將導致勞工作
    息不正常、疲倦程度增加，進而影響勞工家庭生活、人身安
    全，屬危險工時，乃屬於眾所周知之事實，勞工通常亦不願
    意在此時段服勤。然就雇主而言，如能採取日夜輪班制作業
    ，亦有助於其充分利用既有設備及產能而獲得較多利益。則
    相較於日班勞工，雇主對輪值中、夜班之勞工，自需支出較
    高之薪資，始為衡平，故就工作內容相同之日班、小夜班、
    大夜班勞工，給與不同之工資，應屬合理，亦不違反勞基法
    關於薪資平等原則之規定。則系爭夜點費既為輪值大、小夜
    班之勞工所獨有，且係以勞工實際輪值工時為計算基準，顯
    與勞工提供勞務間有密切關連性，應認具有勞務對價性。就
    此而言，系爭夜點費係雇主因特殊工作條件而對勞工所加給
    之給付，本質上應認為係勞工於該值班時段從事工作之勞務
    對價，而符合上揭「勞務對價性」及「經常性給與」之要件
    ，自應屬於工資之一部分。又，系爭夜點費依其性質既屬工
    資性質，本於相同之事證及原則，被告所謂之初夜點心費75
    元與深夜點心費150元，同樣具備「勞動對價」與「經常性
    給與」等要件，均應計入平均工資，計算原告等人之退休金
    。　　　
　⒋被告固執上詞抗辯系爭夜點費非屬工資等語，惟：
　⑴按勞基法係國家為實現憲法保護勞工之基本國策所制定之法
    律，其所定勞動條件為最低標準，此觀之該法第1條規定即
    明，故於勞基法公布施行後，各國營事業單位固得依其事業
    性質及勞動態樣與勞工另行訂定勞動條件，然所約定之勞動
    條件仍不得低於勞基法所定之最低標準，則行政院所規定關
    於國營事業所屬人員之待遇及福利標準、經濟部所定工資給
    與之辦法，即不得低於勞基法所定勞動條件，若有所牴觸時
    ，自應依勞基法規定為之，始較符合規範之意旨。因此，經
    濟部有關單一薪點制之規定，若有與勞基法相互抵觸之處，
    自仍以勞基法之規定為據。況上開單一薪點制僅在於確保勞
    工可獲得工資之計算基準，並不排除其他依法令可獲得之工
    資，而系爭夜點費明顯具經常性及勞務對價性，已如前述，
    自不得以已採單一薪點制，而將同屬法定工資性質之系爭夜
    點費排除於平均工資外，亦不得因已採單一薪點制，即可推
    認勞工已同意捨棄將系爭夜點費列入平均工資之範圍。至被
    告所援引之行政勞委會函文等，因系爭夜點費是否屬於工資
    之一部分，本屬法院應依職權個案判斷之事項，行政機關之
    解釋，僅有參考性質，並無拘束法院之效力，故被告所提之
    行政函釋，亦難採為被告有利之認定。
　⑵被告雖以系爭夜點費之歷史沿革稱其性質屬餐點費，為雇主
    單方之恩惠性給與等語，並援引（43）管人字第0175號函、
    電人一字第0000-0000號、電人一字第0000-0000號函為據。
    查，前揭第0175號函固載有「查本公司三班制各發變電所深
    夜值班人員發給午夜點心費原規定每人每夜貳元須購買食品
    不得發給現款」；第0000-0000號函文亦將誤餐費、深夜點
    心費、早點費列為各項餐費；另0000-0000號函文復載有：
    「本公司員工值班…等由公司供給各項餐點（包括誤餐及夜
    點）者自即日起修正為支給各種餐點費」等語（見本院卷第
    100-104頁），然依勞基法第2條第3款就工資所為定義，只
    須符合勞工因工作而獲得之報酬，以現金或實物等方式之經
    常性給與均屬之，可見實物給與亦在工資涵攝範圍內，故縱
    系爭夜點費之沿革係由實物給與之方式改為現金而來，因兩
    造在成立勞動契約時，已知悉工作型態為3班制固定輪班，
    並均認知輪值小、大夜班者即可領取系爭夜點費，可見此項
    給付就被告而言，係明確認知在原告提供小、大夜班之勞務
    時，即有給付義務，而原告亦認知其若輪值小、大夜班，即
    可領取此項給付。故雙方就此應已有共識及合意，並已具備
    在固定輪班工作型態下「勞務對價」及「經常性給與」之性
    質，自屬工資之一環。自不能僅因被告在函文稱之為「點心
    費」、「餐費」、「餐點」，即否認其為工資之本質。且基
    於公平原則，亦難據以謂原告未表示反對繼續任職即係默示
    同意將系爭夜點費排除納入工資計算。
　⑶94年6月14日修正前之勞基法施行細則第10條第9款雖將「差
    旅費、差旅津貼、交際費、夜點費及誤餐費等」排除於「經
    常性給與」之外，然參照被告所提出之前揭刪除理由「係鑒
    於事業單位迭有將『輪班津貼』或『夜勤津貼』等具有工資性質
    之給付，以『夜點費』或『誤餐費』名義發放，減輕雇主日後平
    均工資之給付責任，認實有欠妥，故予修正刪除」等語，益
    徵主管機關亦認為94年6月14日修正前之勞基法施行細則第1
    0條第9款將夜點費排除在工資之外，有欠妥適，乃予以修正
    如現行規定，自不得以被告早年發給名目為「夜點費」，與
    勞基法施行細則第10條第9款原規定之「夜點費」係使用同
    一名稱，而遽將系爭夜點費排除於勞基法第2條第3款所定經
    常性給與之外。是系爭夜點費之性質，仍應回歸勞基法第2
    條第3項規定判斷是否為工資，不應以給付名稱如何為基準
    。是被告上開所辯，要無可採。
  ⑷系爭夜點費依其性質，確已具備「勞動對價」與「經常性給
    與」兩要件，而應屬工資性質，得計入平均工資之範圍以計
    算原告退休金，已據前述。同理，本於相同之事證，被告所
    謂之初夜點心費75元與深夜點心費150元，同樣具備「勞動
    對價」與「經常性給與」等要件，仍應認定屬工資之範圍。
    是被告執此辯稱原告請求補發舊制結清退休金之金額，應排
    除初夜點心費75元與深夜點心費150元部分云云，亦無可採
    。
　⑸另工廠工人退休規則第10條第2項規定：「前項所稱工資，依
    工廠法施行細則第4條之規定。」，而工廠法施行細則第4條
    規定：「本法所稱工資係指工人因工作而獲得之報酬。不論
    以工資、薪金、津貼、獎金或其他任何名義按計時、計日、
    計月、計件給與者均屬之。」，對照前述勞基法第2條第3款
    之規定，足見工廠工人退休規則及勞基法所稱之工資，其內
    涵相同，故依據勞基法第84條之2規定，在勞基法施行前後
    之年資，不論係適用工廠工人退休規則或勞基法，其認定標
    準均相同，僅需符合「勞務對價」與「經常性給與」，即屬
    工資，而系爭夜點費係屬工資範圍，業如前述，即應計入被
    告退休金計算，故被告抗辯依勞基法第84條之2規定，原告
    在勞基法施行前任職年資有關退休金平均工資之計算，不包
    括夜點費，故勞基法施行前之年資不應計算夜點費乙節，亦
    無可採。
　⒌綜上，系爭夜點費應屬工資之一部分，應納入平均工資計算
    。
　㈡原告藍蔚榮、吳進益等2人與被告間之年資結清協議書第2條
    約定是否無效？
　⑴按「本條例施行前已適用勞動基準法之勞工，於本條例施行
    後，仍服務於同一事業單位而選擇適用本條例之退休金制度
    者，其適用本條例前之工作年資，應予保留。」、「第1項
    保留之工作年資，於勞動契約存續期間，勞雇雙方約定以不
    低於勞動基準法第55條及第84條之2規定之給與標準結清者
    ，從其約定。」，勞退條例第11條第1項、第3項定有明文；
    又按「前項第1款退休金基數之標準，係指核准退休時一個
    月平均工資。」、「平均工資：指計算事由發生之當日前六
    個月內所得工資總額除以該期間之總日數所得之金額。」，
    勞基法第55條第2項、第2條第4款亦有明定。末按法律行為
    ，違反強制或禁止之規定者，無效，民法第71條已有明文。
    準此，勞工於勞退新制實施後選擇新制，與雇主協議先行結
    清舊制年資之退休金者，於不低於勞基法第55條之規定時，
    方從雙方之協議；反之，如勞工與雇主協議之結清金額低於
    勞基法第55條之規定，即有違反勞基法所定之最低保障條件
    ，難認有效。至於各國營事業單位固得依其事業性質及勞動
    態樣與勞工另行訂定勞動條件，惟所約定之勞動條件仍不得
    低於勞基法所定最低標準，業如前述，則於計算原告退休金
    基數即月平均工資，如各國營事業單位所定之標準低於勞基
    法之規定，仍應回歸勞基法關於平均工資之規定辦理。亦即
    ，應依勞基法第2條規定認定其工資及平均工資，作為計算
    退休金基數之基礎。
　⑵原告藍蔚榮、吳進益等2人與被告簽署之年資結清協議書，合
    意依據勞退條例第11條第3項規定先行結清其2人舊制年資退
    休金，以及於雙方合意結清年資基準日（109年7月1日）前
    ，其等2人於109年1月至6月每月均領有系爭夜點費等情，為
    兩造所不爭執，並有年資結清協議書及工資計算表、薪給清
    單在卷可稽（見本院卷第41-42、54-59、116-119頁）。前
    揭年資結清協議書第2條中段約定：「平均工資之計算悉依
    行政院82年12月15日台82經44010號函核定『經濟部所屬事業
    機構列入計算平均工資之給與項目表』之規定辦理；…」，而
    系爭夜點費非屬「經濟部所屬事業機構列入計算平均工資之
    給與項目表」所列之應計入平均工資之給與項目，故其等2
    人與被告間協議結清舊制年資時，並未計入所領得之系爭夜
    點費，原告藍蔚榮、吳進益等2人與被告約定之給付退休金
    額低於勞基法第55條所定之最低標準，於其等2人顯屬不利
    ，違反勞基法之規定，難認有效。
　⑶按法律行為之一部分無效者，全部皆為無效。但除去該部分
    亦可成立者，則其他部分，仍為有效。民法第111條定有明
    文。原告藍蔚榮、吳進益2人與被告合意給付結清退休金時
    ，關於平均工資之計算約定，明顯低於勞基法第55條所定之
    最低標準，而有違反法律強制規定之情形，業經審認如前，
    惟除卻關於應付退休金額之計算部分外，兩造就簽署年資結
    清協議書協議先行結清其等2人舊制年資退休金之合意，於
    其等2人並無不利，則依民法第111條但書規定，年資結清協
    議書於除去違反強制規定部分後仍為有效。　　　
　⑷至於被告雖另執上詞置辯，然原告藍蔚榮、吳進益2人選擇辦
    理舊制年資結清，容有獲得提前領取退休金及其孳息之利益
    ，或於該結清年資退休金移入勞退新制個人專戶後享有勞動
    基金操作收益，此項獲益係來自於國家勞工退休制度設計運
    作所使然，被告執此抗辯所為給付已優於勞基法之基本保障
    云云，並無可採。
　㈢原告請求被告給付如附表二「應補發金額」欄所示之金額，
    及自附表二「利息起算日」欄所示之日起算之法定遲延利息
    ，有無理由？　
  ⒈被告不爭執其給付予原告江正發等4人之退休金，及給付予原
    告藍蔚榮、吳進益之舊制年資結清退休金，均未將其等在職
    期間每月所領取之夜點費列入平均工資計算。而其等主張如
    系爭夜點費（即初夜250、深夜400元）均應計入平均工資有
    理由，則被告應補發其等之退休金金額各如附表二「應補發
    退休金」欄所示之金額乙節，被告亦未爭執其計算結果。是
    以，原告江正發等4人及原告藍蔚榮主張被告應各給付其等
    如附表二「應補發金額」欄所示之退休金差額予原告，且應
    於其等退休日或結清日後30日前給付等語，應屬可採。
　⒉吳進益於110年4月15日死亡，原告徐秋紅等3人為吳進益之法
    定繼承人等節，業據原告徐秋紅等3人提出戶籍謄本及繼承
    系統表為證（見本院卷第60-65頁），故原告徐秋紅等3人主
    張基於繼承之法律關係，得請求被告於結清日後30日前給付
    給付如附表二吳進益部分之「應補發金額」欄所載之退休金
    差額，亦屬有據。
五、按給付有確定期限者，債務人自期限屆滿時起，負遲延責任
    。遲延之債務，以支付金錢為標的者，債權人得請求依法定
    利率計算之遲延利息。應付利息之債務，其利率未經約定，
    亦無法律可據者，週年利率為5%，民法第229條第1項、第23
    3條第1項、第203條定有明文。又勞工退休金之給付，雇主
    應於勞工退休之日起30日內給付之，勞基法第55條第3項前
    段，亦有明定。查，原告江正發等4人主張被告應於其等退
    休之日起30日內給付退休金，以及原告藍蔚榮及徐秋紅等3
    人主張被告應於協議結清舊制年資日起30日內給付結清退休
    金，被告並無爭執。而被告未將原告江正發等4人之平均夜
    點費計入平均工資計算退休金，亦未於與原告藍蔚榮及吳進
    益2人協議結清舊制年資時，將平均夜點費計入平均工資計
    算，更未於其等退休日或結清日起30日內給付，應自其等退
    休日或結清日後30日之翌日起負遲延責任。是原告等人請求
    被告各自如附表二「利息起算日」欄所示之日期起至清償日
    止，按週年利率5%計算遲延利息，核屬有據，應予准許。
六、綜上所述，本件原告依退撫辦法第9條、勞基法第84條之2、
    第55條第1項第1款、廢止前工廠工人退休規則第9條第1款等
    規定，請求被告給付原告各如附表一「請求金額」欄所示金
    額，及各自附表一「利息起算日」欄所示日期起至清償日止
    ，按週年利率5%之利息，為有理由，應予准許。　　
七、本件係屬勞動事件，並係就原告即勞工之給付請求，為雇主
    即被告敗訴之判決，爰依勞動事件法第44條第1項規定，職
    權為假執行之宣告，同時依同條第2項規定，宣告被告得供
    擔保之金額如附表一「免為假執行供擔保金額」欄所示，准
    予免為假執行。
八、本件為判決之基礎已臻明確，兩造其餘之陳述及所提其他證
    據，經本院斟酌後，認為均於判決之結果無影響，亦與本案
    之爭點無涉，自無庸逐一論述，併此敘明。
九、訴訟費用負擔之依據：民事訴訟法第78條。　　　
中　　華　　民　　國　　110 　年　　10　　月　　28　　日
                  勞動法庭    法　官　李桂英
以上正本係照原本作成
如對本判決上訴，須於判決送達後20日內向本院提出上訴狀。如
委任律師提起上訴者，應一併繳納上訴審裁判費。
中　　華　　民　　國　　110 　年　　10　　月　　28　　日
                              書記官　陳惠萍
附表一：（金額單位：新臺幣）　　　　
編號 姓  名 請求金額  利息起算日（民國） 免為假執行 供擔保金額 1  江正發 223,746元 110年4月1日 223,746元 2  林治銘 215,469元 110年1月31日 215,469元 3  李春福 223,417元 110年2月1日 223,417元   4  黃琳雄 224,742元 110年2月1日 224,742元   5  藍蔚榮 178,111元 109年8月1日 178,111元   6  吳進益 166,689元 109年8月1日 166,689元 

附表二（如附件）：